【裁判字號】    99,家上,18
【裁判日期】    990629
【裁判案由】    確認繼承權不存在
【裁判全文】
臺灣高等法院民事判決                  99年度家上字第18號
上  訴  人  丙○○
被 上 訴人  新利資產管理股份有限公司
法定代理人  甲○○
訴訟代理人  乙○○
上列當事人間確認繼承權不存在事件，上訴人對於中華民國98年
12月15日臺灣臺北地方法院98年度家訴字第57號第一審判決提起
上訴，經本院於民國99年6月8日言詞辯論終結，判決如下：
    主  文
上訴駁回。
第二審訴訟費用由上訴人負擔。
    事實及理由
一、被上訴人之法定代理人岡川秀毅已於民國（下同）98年12月
    15日變更為甲○○，有被上訴人提出之股份有限公司變更登
    記表為證（見本院卷第55-56頁），甲○○並具狀聲明承受
    訴訟（見本院卷第52頁），核無不合，應予准許。
二、上訴人起訴主張：被上訴人執以汪游夏江（於91年6月23日
    死亡）為債務人之臺灣板橋地方法院（下稱板橋地院）90年
    度執字第20655號債權憑證為執行名義，以上訴人為汪游夏
    江之繼承人，聲請板橋地院以93年度執字第38798號執行事
    件，拍賣上訴人之股票所得共新臺幣(下同)37萬2,439元，
    惟上訴人與汪游夏江無血緣關係，經上訴人對被上訴人訴請
    返還不當得利，經板橋地院三重簡易庭以96年重簡字第9430
    號判命被上訴人應如數返還上訴人上開款項。嗣後被上訴人
    再執上開債權憑證向板橋地院聲請對上訴人執行，並代辦繼
    承登記，因板橋地院96年度執字第27135執行事件於97年3月
    18日製作之分配表錯誤，上訴人已提起分配表異議之訴，目
    前在第三審上訴審理中，且上訴人另受臺北縣政府稅捐稽徵
    處新莊分處命補稅及罰款，是上訴人是否為汪游夏江之繼承
    人仍有爭議，上訴人自有提起本件確認之訴之確認利益。復
    汪游夏江係訴外人游林寶秀與日本人所生，雖游林寶秀與上
    訴人之父游禎纘同居，惟游禎纘並未收養汪游夏江，上訴人
    與汪游夏江間並無血緣關係及法律上之血親關係，上訴人非
    屬汪游夏江之繼承人等情。爰訴請確認上訴人與汪游夏江間
    繼承權不存在。（原審為上訴人敗訴之判決，上訴人聲明不
    服，提起上訴。）並上訴聲明：(一)原判決廢棄。(二)確認上訴
    人與汪游夏江間繼承權不存在。
三、被上訴人則以：汪游夏江為上訴人之父游禎纘之養女，上訴
    人與汪游夏江為擬制血親。又汪游夏江於91年6月23日死亡
    ，其第一、二順位繼承人均已拋棄繼承，第二順位繼承人游
    林寶秀並於同年11月29日以存證信函通知上訴人，上訴人因
    逾期聲明拋棄繼承，遭法院駁回，故上訴人即概括繼承被繼
    承人汪游夏江一切權利義務等語，資為抗辯。並答辯聲明：
    上訴駁回。
四、按「確認之訴非上訴人有即受確認判決之法律上利益者，不
    得提起。所謂即受確認判決之法律上利益，係指法律關係之
    存否不明確，上訴人主觀上認其在法律上之地位有不安之狀
    態存在，且此種不安之狀態，能以確認判決將之除去者而言
    ，若縱經法院判決確認，亦不能除去其不安之狀態者，即難
    認有受確認判決之法律上利益。」（最高法院52年台上字第
    1240號判例意旨參照）。查被上訴人以上訴人為汪游夏江之
    繼承人為由，就汪游夏江之遺產代上訴人辦理繼承登記，並
    聲請強制執行，就拍賣所得製作分配表，依分配表之記載被
    上訴人分配不足額為240萬430元，此有板橋地院96年度執字
    第27135號強制執行金額計算書分配表可稽(見原審卷第117
    頁)，依上訴人主張其非汪游夏江之繼承人，倘上訴人受勝
    訴之判決，上訴人則毋庸繼承汪游夏江之上開債務，應認上
    訴人有確認利益，合先敘明。
五、按「非婚生子女經生父認領者，視為婚生子女。」、「遺產
    繼承人，除配偶外，依左列順序定之：(一)直系血親卑親屬。
    (二)父母。(三)兄弟姊妹。(四)祖父母。」民法第1065條第1項、
    民法第1138條分別定有明文。經查，上訴人之父親游禎纘於
    39年10月2日認領汪游夏江，現行戶籍謄本登載汪游夏江之
    父為游禎纘，此有臺北縣中和市戶政事務所98年6月29日北
    縣中戶字第0980006192號函在卷可稽 (見原審卷第57-61頁)
    ，依上開規定，汪游夏江視為游禎纘之婚生子女，則汪游夏
    江與上訴人為姊弟關係，上訴人於汪游夏江死亡後，為民法
    第1138條所規定法定第三順位之繼承人，應可認定。上訴人
    主張其與被繼承人汪游夏江間無任何法律關係，與事實不符
    ，自非可採。次查，汪游夏江於91年6月23日死亡，其第一
    、二順位繼承人均已拋棄繼承，第二順位繼承人游林寶秀並
    於同年11月29日以存證信函通知上訴人，惟上訴人未於知悉
    其得繼承之時起2個月內以書面向法院為拋棄繼承之意思表
    示，遲至92年8月15日始具狀聲明拋棄繼承，經臺灣士林地
    方法院 (下稱士林地院)裁定駁回，此有士林地院92年度繼
    字第517號裁定附卷可稽 (見原審卷第27頁)，堪認上訴人當
    時亦認其與汪游夏江間有姊弟關係，乃在第二順位繼承人拋
    棄繼承後，始向法院聲明拋棄繼承。從而，上訴人主張其與
    汪游夏江間無任何法律上血親關係，請求確認上訴人與汪游
    夏江間繼承權不存在，洵屬無據。
六、上訴人另提出游林寶秀具名之切結書影本、柯滄銘婦產科血
    緣鑑定報告書影本等件為證，資為證明上訴人與汪游夏江間
    無血緣關係。經查，前揭切結書上雖記載：「查汪游夏江係
    本人與日本人於民國31.9.9所生。…。」 (見原審卷第30頁
    )，惟依證人即上開切結書之見證人游國裕於原審到庭證稱
    ：「切結書內容是上訴人告知我，我照著寫，讓游林寶秀自
    己簽名。這些事情不是父母親跟我講，…，上訴人叫我這樣
    寫，我就照寫。」 (見原審卷第101-102頁)，足認該紙切結
    書之內容非出自於立切結書人游林寶秀之真意，乃係游國裕
    按上訴人之旨意而書立，自難作為有利於上訴人之證據資料
    。至血緣鑑定報告結果，雖證明上訴人與汪游夏江並無血緣
    關係，或可據以提出認領無效或撤銷認領之訴訟，然前揭上
    訴人之父親游禎纘認領汪游夏江之法律行為，在依法認定無
    效或撤銷前，尚難僅憑乙紙血緣鑑定報告，即推翻上訴人與
    汪游夏江間之姊弟關係，並遽以認定上訴人與汪游夏江間繼
    承關係不存在。
七、綜上所述，上訴人主張其與汪游夏江間並無血緣關係及法律
    上之血親關係，上訴人非為汪游夏江之繼承人等情，為不足
    採。從而，上訴人訴請確認上訴人與汪游夏江間繼承關係不
    存在，其請求為無理由，不應准許，應予駁回。原審為上訴
    人敗訴之判決，並無不合。上訴意旨指摘原判決不當，求予
    廢棄改判，為無理由，應予駁回。
八、本件事證已明，兩造其餘攻擊防禦方法，於判決結果無影響
    ，故不一一論列，附此敘明。
九、據上論結，本件上訴為無理由，爰判決如主文。
中    華    民    國    99    年    6     月    29    日
                    民事第十三庭
                        審判長法  官  蕭艿菁
                              法  官  周舒雁
                              法  官  陳姿岑
正本係照原本作成。
如不服本判決，應於收受送達後20日內向本院提出上訴書狀，其
未表明上訴理由者，應於提出上訴後20日內向本院補提理由書狀
（均須按他造當事人之人數附繕本）上訴時應提出委任律師或具
有律師資格之人之委任狀；委任有律師資格者，另應附具律師資
格證書及釋明委任人與受任人有民事訴訟法第466條之1第1項但
書或第2項（詳附註）所定關係之釋明文書影本。如委任律師提
起上訴者，應一併繳納上訴審裁判費。
中    華    民    國    99    年    7     月    1     日
                              書記官  黃慶霽
附註：
民事訴訟法第466條之1（第1項、第2項）：
對於第二審判決上訴，上訴人應委任律師為訴訟代理人。但上訴
人或其他法定代理人具有律師資格者，不在此限。
上訴人之配偶、三親等內之血親、二親等內之姻親，或上訴人為
法人、中央或地方機關時，其所屬專任人員具有律師資格並經法
院認為適當者，亦得為第三審訴訟代理人。

司法院資訊處製作；財團法人民間司法改革基金會備份。
